臺灣士林地方法院民事判決　九十年度訴字第六五一號
　　原　　　告　　乙○○
　　兼訴訟代理人　甲○○
　　複代理人　　　丙○○
　　被　　　告　　丁○○
右當事人間損害賠償事件，本院判決如左：
    主    文
原告之訴及假執行之聲請駁回。
訴訟費用由原告負擔。
    事實及理由
壹、程序部分：
    按地方法院於辦理交通第一審事件，得經當事人合意或依職權，行專家參與審判
    諮詢；參與審判諮詢，由當事人合意選任專家一人為之。當事人不為選任時，由
    法院選任。專家參與審判諮詢試行要點第二條、第六條第一項定有明文。本件經
    兩造合意行專家參與審判諮詢，並由本院自司法院九十年十二月編印之參與審判
    諮詢專家名冊中，選任專長為交通安全分析之中央警察大學交通學系暨交通管理
    研究所副教授曾平毅參與本件審判之最後言詞辯論，合先敘明。
貳、原告起訴主張：
一、被告於民國八十九年六月三日廿時四十五分許，駕駛車號ＣＱ─二六七五號自小
    客車，途經屏東縣恆春鎮○○○○號道路五點九五公里處，與原告乙○○之子即
    原告甲○○之父陳國明所駕駛之無號牌自小貨車對撞，致陳國明傷重死亡。
二、被告涉及之刑事責任雖經處分不起訴確定，惟被告於該事故中涉有違反道路交通
    安全規則第九十三條第一項第四款「車輛行經彎道、坡路：：應減速慢行並作隨
    時停車準備」之規定，依民法第一百九十一條之二、第一百九十二條第一項、第
    二項、第一百九十四條規定，原告甲○○乃支出殯葬費之人、原告乙○○乃受陳
    國明扶養之人，另原告二人分別為陳國明之母、子，得請求精神慰撫金。為此，
    請求被告給付原告乙○○扶養費新台幣（下同）三十萬元、慰撫金七十萬元，給
    付原告甲○○殯葬費五十萬元、慰撫金五十萬元，暨自訴狀繕本送達翌日起算之
    法定遲延利息。及以供擔保為條件之假執行宣告。
三、對被告抗辯所為之陳述：
（一）按汽車在使用中加損害於他人，駕駛人應賠償因此所生之損害，但對於防止損
      害之發生，已盡相當之注意者，不在此限；違反保護他人之法律，致生損害於
      他人者，負損害賠償責任。但能證明其行為無過失者，不在此限，民法第一百
      九十一條之二、第一百八十四條第二項分別定有明文。是被告除非能證明其對
      於損害之發生已盡相當之注意，即不僅應證明其未超速，也須證明其有減速慢
      行並作隨時停車之準備，方能免責。本件肇事地點為夜間無照明、縣屬彎道、
      坡路、限速六十公里，且被告之車道為下坡道路。依道路交通安全規則第九十
      三條第一項第四款規定，被告理應減速並作隨時停車準備，然本件車禍致連坐
　　　在後座之林健義也全身多處骨折死亡，可見當時衝力之猛，且現場未見被告之
　　　煞車痕，二車相撞停止後，相距約二十公尺，足證被告車速絕不止三、四十公
　　　里，且其絕未遵守上開規定。
（二）被告之證人即為車上乘客，均為其好友，證詞不足採。
（三）撞擊處已是平面道路。原告原指肇事路段為被告之下坡路段，惟於同前本院辯
      論期日，則指撞擊處已是平坦，被告則此亦不爭執（見同上筆錄）
參、被告則抗辯：
一、本件車禍之始末，乃被告於遵行車道行駛，突遭陳國明酒醉駕車附載林健義自對
    向車道高速衝入被告車道，而撞及被告車輛，致陳、林二人均死亡。事後抽驗陳
    國明血液檢測，其酒精濃度為二六一mg/dl，足證陳國明酒後駕車及侵入被告車
    道，方為本件肇事主因。
二、被告當時車速約三、四十公里，並無超速情事，被告並無過失，自無損害賠償責
    任。
三、倘非陳國明駕車侵入被告車道撞及被告車輛，車燈碎片焉會散落被告車道？又被
    告車焉會只有左側小部分受損？事實上，肇事當時，被告腳踩煞車，並將方向盤
    打向右方，此由現場照片顯示被告車前輪均略向右偏可證。被告車在空車狀態時
    重達二公噸半，加計當時車上乘客共四人，自較陳國明車約一公噸多為重，所以
    陳國明車被撞後退，不足為奇。再物理作用力原理，撞擊力越大反作用越大，故
    而陳國明車撞擊力大，導致其車在撞擊後又撞回其原來車道。
四、縱上，被告於本件禍並無過失，為此，請求駁回原告之訴。
肆、兩造不爭執之事實：
一、被告於八十九年六月三日廿時四十五分許，駕駛車號ＣＱ─二六七五號自小客車
    ，途經屏東縣恆春鎮○○○○號道路五點九五公里處，與原告乙○○之子即原告
    甲○○之父陳國明所駕駛之無號牌自小貨車對撞，致陳國明傷重死亡。
二、兩車相撞後，陳國明車受撞較被告車為嚴重。
三、撞擊點在被告車道。原告起訴之初一再質疑本件相關刑事案件偵查中，覆議鑑定
    委員會認定撞擊點在被告車道一節不實，嗣於本院九十一年五月三十日言詞辯論
    時，即陳述不爭執撞擊點在被告車道之事實（見當日筆錄）。
四、碰撞發生之路面已是平坦，非下坡道路（見同上筆錄）。
伍、得心證之理由：
一、按汽車、機車或其他非依軌道行駛之動力車輛，在使用中加損害於他人者，駕駛
    人應賠償因此所生之損害。但於防止損害之發生，已盡相當之注意者，不在此限
    。民法第一百九十一條之二定有明文。此為民法債編於八十八年四月廿一日修正
    新增之規定，考其立法理由無非認為動力車輛之使用，提供使用人便捷之交通工
    具，擴張其活動空間，惟相對地也增加侵害他人權利之危險，故駕駛人之責任要
    件應予加重，凡動力車輛在使用中加損害於他人，即應負賠償責任，由法律推定
    駕駛人侵害他人之行為係出於過失。駕駛人要免除其責任，即需證明於防止損害
    之發生已盡相當之注意，此為舉證責任倒置之規定。惟認定駕駛人於防止損害之
    發生是否已盡相當之注意，尚涉及適用信賴原則之問題。所謂信賴原則係指行為
    人信賴被害人理當採取合理措施，因而作為或不作為以為因應，詎被害人未如行
    為人所預期實施該合理措施，致因行為人之作為或不作為而發生損害之情形，是
    否應認行為人就損害之發生非出於故意或過失？此仍應斟酌具體事實判斷是否已
    盡相當之注意，以避免損害發生。
二、被告辯稱本件車禍乃陳國明酒後失控衝入其車道而肇事，伊當時車速約三、四十
    公里，並將方向盤打向右方以為閃避等語，業經本院依職權調閱相關台灣屏東地
    方法院檢察署八十九年度偵字第三六二五號等偵查、相驗卷，有屏東南門醫院生
    化檢驗報告單、道路交通事故調查報告表各一紙及現場照片附於案卷中，及車禍
    時搭乘被告車輛之證人朱炳妹、王淑娟於偵查中之證詞可證，且偵查中檢察官並
    將本件交通事故送請台灣省高屏澎區車輛行車事故鑑定委員會鑑定、台灣省車輛
    行車事故覆議鑑定委員會覆議，均認定陳國明為酒後駕車侵入來車道為肇事主因
    ，被告並無過失，有各該鑑定、覆議意見書附於該案卷可憑。本院復依原告聲請
    訊問證人朱炳妹結證稱：「我不清楚當時的車速是多少，但是當時車子是開的慢
    慢的」；證人王淑娟結證稱：「我感覺當時的車速是三十公里」等語，與被告辯
    解相符。又按「汽車在雙向二車道行駛時，應依左列規定：一、均應在遵行車道
    內行駛。」道路交通安全規則第九十七條第一款定有明文，本件車禍地點為劃有
    中心雙黃實線之雙線道，肇事兩車理應在其車道內行駛，此合於使用道路之任何
    一位駕駛人所期待。惟證人王淑娟結證稱：「當時我看見有一盞燈好像在路中間
    ，我的直覺好像是摩托車，我叫被告閃，可是已經撞上了」；證人朱炳妹結證稱
    ：「我有看見有一盞燈在路中間，但是很快就發生車禍了」等語，足認本件車禍
    從發現對向來車到碰撞發生的時間極為短暫，被告原信賴並期待陳國明在其遵行
    車道行駛，乃陳國明違反信賴跨越雙黃線侵入來車道，以當時之情形及路段（兩
    造不爭執肇事路段已是平面道路），被告在極短暫的時間內採取右閃之方式以資
    反應，實難謂其未盡相當之注意義務。被告援用證人證詞及刑事案卷，辯稱其無
    過失，自堪採信。
三、原告雖以陳國明車上駕駛及乘客均死亡，且撞擊後陳國明車被撞回其車道，指被
    告被告車速過快，且未減速並作隨時停車準備，方致陳國明發生死亡之重大事故
    ，被告答辯及證人證詞均不實云云。然本件參與審判諮詢之專家曾平毅副教授提
    供其專業意見認：「撞擊力與速度的平方成正比，兩車對撞時兩車之相對速度為
    其速度之和，自兩車的受損情形看來，被告車的左前角車損較輕微，死者的車損
    較嚴重是正常的。兩車的重量不同，撞擊處縱使是平面，較輕的車子是會有後退
    的現象」，是陳國明車受撞較重及受撞後倒退之現象應自兩車「速度之和」及兩
    車重輛等因素來解釋。經查，被告車為一九九七年份、汽缸容量一九六八ＣＣ、
    載重○．五一○公噸之慶眾牌客貨兩用車，陳國明車則為一九八五年份、汽缸容
    量六六五ＣＣ、載重○．四八○公噸之速霸陸牌客貨兩用車，此經本院依職權調
    前開案卷，有該二車車籍電腦資料附於該署八十九年相字第四五號相驗卷第三十
    四、三十五頁可明。自該車籍資料可證，死者陳國明車較為老舊、小型，是其重
    量自較被告車為輕，則該車在撞擊後退回原車道，符合物理現象，並不足以推論
    被告車速若干。又縱不以證人證述被告之車速約三十公里為憑，二車撞擊受損情
    形，尚應參酌死者車輛之速度，未可概而推定被告車速過快。是原告以二車相撞
    後呈現之現場及死亡結果，指被告答辯及證人證詞不實，並不足採。
四、從而，原告依據民法第一百九十一條之二、第一百九十二條第一項、第二項、第
    一百九十四條規定，請求被告負損害賠償責任，即屬無據，爰併同其假執行之聲
    請予以駁回。
五、據上論結，原告之訴為無理由，依民事訴訟法第七十八條，判決如主文。
中　　　華　　　民　　　國　　九十一　　年　　　六　　　月　　　十三　　日
                                    臺灣士林地方法院民事第三庭
~B法　　　官　李玉卿
右為正本係照原本作成。
如對本判決上訴須於判決送達後廿日內向本院提出上訴狀。
中　　　華　　　民　　　國　　九十一　　年　　　六　　　月　　　十七　　日
~B法院書記官　李育東
